---
title: "Tugas Praktikum 6 MPDW"
date: "`r Sys.Date()`"
output:
  rmdformats::readthedown:
    highlight: kate
---

# Memanggil Library

```{r}
library(TSA)
library(ggplot2)
library(tsibble)
library(tseries)
library(MASS)
library(readxl)
library(rio)
library(forecast)
library(TTR)
library(aTSA)
library(graphics)
```

# Input Data

```{r}
data <- read_excel("C:/Users/luthf/Downloads/Data MPDW.xlsx")
data_ts <- ts(data$Kurs)
data_ts
```

# Split Data

```{r}
train<-ts(data_ts[1:80])
test<-ts(data_ts[81:100])
```

# Eksplorasi Data

## Time Series Plot

```{r}
ts.plot(data_ts)
ts.plot(train)
ts.plot(test)
```

Dapat dilihat pada eksplorasi plot diatas data tidak stasioner dalam rataan.

## PLot ACF

```{r}
acf(train,lag.max = 20)
```

Plot ACF menunjukkan pola *Tails-off slowly* yang menunjukkan data tersebut tidak stasioner dalam rataan.

## ADF Test

```{r}
adf.test(train)
```

Dari tes ADF yang dilakukan didapat $p-value =0.3827$ dimana $p-value>0.05$ maka data tersebut tidak stasioner dalam rataan.

## Boxcox dan Lambda Optimum

```{r}
index <- seq(1:80)
bc = boxcox(train~index, lambda = seq(-10,25,by=0.01))
#Nilai Rounded Lambda
lambda <- bc$x[which.max(bc$y)]
lambda
#SK
bc$x[bc$y > max(bc$y) - 1/2 * qchisq(.95,1)]
```

Dari kurva boxcox dapat dilihat kurva melewati $\lambda=1$ yang menunjukkan data stasioner dalam ragam. Dan juga didapat $\lambda$ optimum $6.72$

# Penanganan Ketidakstasioneran Data

```{r}
diff1<-diff(train,differences = 1) 
plot.ts(diff1, lty=1, xlab="Periode", ylab="Data Difference 1 Kurs", main="Plot Difference 1 Kurs")
```

Berdasarkan plot data deret waktu, terlihat bahwa data **belum stasioner dalam rataan** ditandai dengan terdapat data yang tidak bergerak pada suatu nilai tertentu

## Plot ACF

```{r}
acf(diff1, lag.max = 10)
```

Berdasarkan plot tersebut, terlihat bahwa plot ACF **tidak cuts off** pada lag tertentu. Hal ini menandakan data sudah belum stasioner dalam rataan dan **masih diperlukan penanganan** kestasioneran data.

## Uji ADF

```{r}
tseries::adf.test(diff1)
```

$H_0$ : Data tidak stasioner dalam rataan

$H_1$ : Data stasioner dalam rataan

Berdasarkan uji ADF tersebut, didapat *p-value \<* $0.01$ yang lebih kecil dari taraf nyata 5% sehingga tolak $H_0$ atau data stasioner dalam rataan. Hal ini tidak sesuai dengan hasil eksplorasi menggunakan plot time series dan plot ACF, sehingga dalam hal ini ketidakstasioneran data **belum berhasil** ditangani

# Identifikasi Model

## *Time Series Plot*

```{r}
diff2<-diff(diff1,differences = 1)
plot.ts(diff2, lty=1, xlab="Periode", ylab="Data Difference 2 Kurs", main="Plot Difference 2 Kurs")
```

Berdasarkan plot diatas, sudah terlihat bahwa data bergerak pada nilai sekitar **-50**,hal ini menunjukkan bahwa data sudah stasioner dalam rataan

## Plot ACF

```{r}
acf(diff2)
```

Berdasarkan plot ACF terlihat data *cuts off* di lag pertama, hal ini menunjukkan bahwa data sudah stasioner dalam rataan. Jika plot PACF dianggap *tails of*, maka didapatkan model tentatif ARIMA (0,2,1).

## Plot PACF

```{r}
pacf(diff2)
```

Berdasarkan plot diatas, terlihat bahwa plot PACF *cuts off* pada lag ke 3. Jika plot ACF dianggap *tails of,* maka didapatkan model tentatif ARIMA (3,2,0).

## Plot EACF

```{r}
eacf(diff2)
```

Berdasarkan plot EACF diatas, model tentatif yang terbentuk adalah ARIMA(0,2,1), ARIMA(1,2,1), dan ARIMA(0,2,2).

# Pendugaan Parameter Model Tentatif

## ARIMA(0,2,1)

```{r}
model1.da=Arima(diff2, order=c(0,2,1),method="ML")
summary(model1.da)
lmtest::coeftest(model1.da)
```

## ARIMA(3,2,0)

```{r}
model2.da=Arima(diff2, order=c(3,2,0),method="ML")
summary(model2.da)
lmtest::coeftest(model2.da)
```

## ARIMA(1,2,1)

```{r}
model3.da=Arima(diff2, order=c(1,2,1),method="ML")
summary(model3.da)
lmtest::coeftest(model3.da)
```

## ARIMA(0,2,2)

```{r}
model4.da=Arima(diff2, order=c(0,2,2),method="ML")
summary(model4.da)
lmtest::coeftest(model4.da)
```

Berdasarkan pendugaan parameter di atas, nilai AIC terkecil dimiliki oleh model ARIMA(0,2,2) dan parameter model ARIMA(0,2,2) juga seluruhnya signifikan sehingga model yang dipilih adalah model ARIMA(0,2,2).

# Analisis Sisaan

Model terbaik hasil identifikasi kemudian dicek asumsi sisaannya. Sisaan model ARIMA harus memenuhi asumsi normalitas, kebebasan sisaan, dan kehomogenan ragam. Diagnostik model dilakukan secara eksplorasi dan uji formal.

## Eksplorasi Sisaan

```{r}
#Eksplorasi 
sisaan.da <- model4.da$residuals 
par(mfrow=c(2,2)) 
qqnorm(sisaan.da) 
qqline(sisaan.da, col = "blue", lwd = 2) 
plot(c(1:length(sisaan.da)),sisaan.da) 
acf(sisaan.da) 
pacf(sisaan.da) 
par(mfrow = c(1,1))
```

Berdasarkan plot kuantil-kuantil normal, secara eksplorasi ditunjukkan sisaan tidak menyebar normal ditandai dengan titik titik yang cenderung tidak mengikuti garis $45^{\circ}$. Kemudian dapat dilihat juga lebar pita sisaan yang cenderung tidak sama menandakan bahwa sisaan memiliki ragam yang heterogen. Plot ACF dan PACF sisaan ARIMA(0,0,2) juga tidak signifikan pada 20 lag awal yang menandakan saling bebas. Kondisi ini akan diuji lebih lanjut dengan uji formal.

## Uji Formal

## Sisaan Menyebar Normal

```{r}
ks.test(sisaan.da,"pnorm")
```

Selain dengan eksplorasi, asumsi tersebut dapat diuji menggunakan uji formal. Pada tahapan ini uji formal yang digunakan untuk normalitas adalah uji Kolmogorov-Smirnov (KS). Hipotesis pada uji KS adalah sebagai berikut.

$H_0$ : Sisaan menyebar normal

$H_1$ : Sisaan tidak menyebar normal

Berdasarkan uji KS tersebut, didapat *p-value* sebesar $3.331\times10^{-16}$ yang kurang dari taraf nyata 5% sehingga tolak $H_0$ dan menandakan bahwa sisaan tidak menyebar normal. Hal ini sesuai dengan hasil eksplorasi menggunakan plot kuantil-kuantil normal.

## Sisaan Saling Bebas

```{r}
Box.test(sisaan.da, type = "Ljung")
```

Selanjutnya akan dilakukan uji formal untuk kebebasan sisaan menggunakan uji Ljung-Box. Hipotesis yang digunakan adalah sebagai berikut.

$H_0$ : Sisaan saling bebas

$H_1$ : Sisaan tidak tidak saling bebas

Berdasarkan uji Ljung-Box tersebut, didapat *p-value* sebesar $4.444\times10^{-8}$ yang lebih kecil dari taraf nyata 5% sehingga tolak $H_0$ dan menandakan bahwa sisaan tidak saling bebas. Hal ini sama dengan eksplorasi.

## Sisaan Homogen

```{r}
Box.test((sisaan.da)^2, type = "Ljung")
```

Hipotesis yang digunakan untuk uji kehomogenan ragam adalah sebagai berikut.

$H_0$ : Ragam sisaan homogen

$H_1$ : Ragam sisaan tidak homogen

Berdasarkan uji Ljung-Box terhadap sisaan kuadrat tersebut, didapat *p-value* sebesar $0.000282$yang kurang dari taraf nyata 5% sehingga tak tolak $H_0$ dan menandakan bahwa ragam sisaan homogen.

## Nilai Tengah Sisaan = 0

```{r}
t.test(sisaan.da, mu = 0, conf.level = 0.95)
```

Terakhir, dengan uji-t, akan dicek apakah nilai tengah sisaan sama dengan nol. Hipotesis yang diujikan sebagai berikut.

$H_0$ : nilai tengah sisaan sama dengan 0

$H_1$ : nilai tengah sisaan tidak sama dengan 0

Berdasarkan uji-ttersebut, didapat *p-value* sebesar $0.888$ yang lebih besar dari taraf nyata 5% sehingga tak tolak $H_0$ dan menandakan bahwa nilai tengah sisaan sama dengan nol. Hal ini berbeda dengan eksplorasi.

# Peramalan

Peramalan dilakukan menggunakan fungsi `forecast()` . Contoh peramalan berikut ini dilakukan untuk 10 hari ke depan.

```{r}
ramalan.da <- forecast::forecast(model4.da, h = 20) 
ramalan.da
data.ramalan.da <- ramalan.da$mean
plot(ramalan.da)
```

Berdasarkan hasil plot ramalan di atas, dapat dilihat bahwa ramalan ARIMA(0,2,2) cenderung stabil hingga akhir periode. Selanjutnya, dapat dicari nilai akurasi antara hasil ramalan dengan data uji sebagai berikut.

```{r}
pt_1 <- train[80]
hasil.forc.Diff <- data.ramalan.da
hasil <- diffinv(hasil.forc.Diff, differences = 1) + pt_1
ts.plot(train,hasil)
```

```{r}
perbandingan.da<-matrix(data=c(head(test, n=20), hasil[-1]),
                     nrow = 20, ncol = 2)
colnames(perbandingan.da)<-c("Aktual","Hasil Forecast")
perbandingan.da
accuracy(ts(hasil[-1]), head(test, n=20))
```
